【裁判字號】    98,交易,124
【裁判日期】    980817
【裁判案由】    過失傷害
【裁判全文】
臺灣桃園地方法院刑事判決             98年度交易字第124號
公  訴  人  臺灣桃園地方法院檢察署檢察官
被      告  乙○○
            丙○○
上列被告因過失傷害案件，檢察官原聲請簡易判決處刑（97年度
偵字第13453 號），經本院改適用通常程序審理，茲判決如下：
    主  文
乙○○因過失傷害人，處拘役伍拾伍日，如易科罰金，以新台幣
壹仟元折算壹日。
丙○○無罪。
    事  實
一、乙○○於民國97年3 月28日上午11時30分許（檢察官誤載為
    3 分許），擬自停放在桃園市○○路往火車站方向車道路旁
    第677 號停車格內之7G-0921 號自小客車駕駛座啟門下車，
    此際，其本應注意停車開啟車門時，應注意行人、其他車輛
    ，並讓其先行，當時且無不能注意之情事，詎疏未注意即貿
    然開啟車門，遂撞擊適沿同向車道騎駛腳踏車直行而來之甲○○○之右手腕外側及其腳踏車右把手，甲○○○頓時左傾
    並隨之人、車倒地，因此受有右手腕（外側）及左膝、左足
    背擦傷、左尺骨骨折合併橈骨頭脫臼、左側橈神經受損之傷
    害。嗣警據報趕赴現場處理，旋循線查獲乙○○。
二、案經被害人甲○○○訴由桃園縣政府警察局報請台灣桃園縣
    地方法院檢察署檢察官偵查後聲請簡易判決處刑，嗣經本院
    改適用通常程序審理。
    理  由
壹、程序部分：
一、本件檢察官原聲請以簡易判決處刑，惟經本院認有刑事訴訟
    法第451 條之1 第4 項但書第1 款、第3 款所定之情形，依
    同法第452 條規定，自應改適用通常程序審判之，合先敘明
    。
二、按被告以外之人於審判外之陳述，雖不符前四條之規定，而
    經當事人於審判程序同意作為證據，法院審酌該言詞陳述或
    書面陳述作成時之情況，認為適當者，亦得為證據，刑事訴
    訟法第159 條之5 第1 項猶有明定，本件證人即被害人甲○○○於警詢所為之證述固屬被告以外之人於審判外之陳述，
    惟檢察官及被告2 人於本院審理時悉表明同意援用該項證據
    方法，本院審酌並無證據顯示員警對之取證之過程存何不法
    、不當或應詢時該證人之心理有遭致外力強制、壓抑之情事
    ，因之，以之充為證據核屬適當，依前揭法條規定，甲○○○於警詢所為之證詞自有證據能力。至甲○○○於偵查中所
    為之證述，既經檢察官命其具結以擔保證詞之憑信性，復查
    無有何顯不可信之情況，依刑事訴訟法第159 條之1 第2 項
    規定，同有證據能力。
三、另本件認定事實所引用之卷內所有文書證據，檢察官及被告
    並未主張排除前開書證之證據能力，且迄於本院言詞辯論終
    結前均未表示異議，本院審酌前開書證並無證據證明係公務
    員違背法定程序所取得，亦無刑事訴訟法第159 條之4 之顯
    有不可信之情況與不得作為證據之情形，本件認定事實所引
    用之卷內所有文書證據，亦均認為有證據能力。
貳、有罪部分：
一、訊據被告乙○○固坦稱於前揭時、地，擬自停放路邊之7G-0
    921 號自小客車駕駛座啟門下車，嗣即發現原騎駛腳踏車之
    告訴人甲○○○已趴倒在其車旁等情不諱，惟矢口否認有何
    過失傷害犯行，辯稱：「我的車門本來就開啟一個小縫，當
    時雖然要下車，但還沒有將車門往外推，所以我的車門並沒
    有撞到甲○○○，我也不知道她為何會倒地」云云。但查，
    上揭犯罪事實，業據證人即告訴人甲○○○於警詢、偵查及
    本院調查、審理時，證述甚詳，並有警製道路交通事故調查
    報告表、現場圖及現場照片在卷為憑。至其因此而受有右手
    腕（外側）及左膝、左足背擦傷、左尺骨骨折合併橈骨頭脫
    臼、左側橈神經受損之傷害等情，則有「怡仁綜合醫院」診
    斷證明書、「財團法人天主教聖保祿修女會醫院」急診病歷
    各1 份及告訴人「右手腕外側部位」受傷情形照片1 幀在卷
    可憑。次查，被告乙○○於警詢自承：我只是從車內開車門
    要下車‧‧‧我從靜止在路邊停車格的自小客車7G-0921 號
    欲打開車門下車，當我稍微打開左前車門欲查看後方有無來
    車時，左側有一名婦人騎腳踏車經過‧‧‧我當時從靜止的
    自小客車要開門下車，我當時只是從車內將車門把手拉開，
    當時車門只開啟一個小縫‧‧‧在我要開啟車門時，對方可
    能反應過當，受到驚嚇之後跌倒等語（見偵卷第12頁、第13
    頁、第17頁），毋論其所稱啟門幅度之大小真否，惟言下之
    意，不僅謂其有開啟車門之實，更寓有啟門外推之際係恰值
    告訴人騎駛腳踏車行經車旁之旨，核此要與告訴人此部分所
    指相符。又查，告訴人指稱當時係朝左側傾倒等語，觀諸其
    所受之主要傷勢為左膝、左足背擦傷、左尺骨骨折合併橈骨
    頭脫臼、左側橈神經受損，即分佈在身體左側上、下肢，顯
    係左側身觸地之情，稽此亦徵告訴人之此部分指訴為真，職
    是，既為左倒，當不致傷及身體右側，更遑論右手腕之外側
    ，因之，若非斯時其右手腕外側部位係另遭他物以正向且甚
    強之力道碰撞，該處焉會受有擦傷之傷害？猶何有頓時致人
    、車朝反方向即左側傾倒之可能？佐此尤見告訴人指稱其係
    遭開啟之車門撞擊右手部位等語非虛。綜上，堪認告訴人前
    揭所指各節胥實，殊值採信。被告乙○○辯稱其並未啟門外
    推且未觸及告訴人云云，核屬違實之詞，委無足採。
二、按汽車停車，開啟車門時，應注意行人、其他車輛，並讓其
    先行，道路交通安全規則第112 條第3 項規定甚明，是以被
    告乙○○擬啟門下車之際，依法即負有上項注意義務，再者
    ，事發當時係天候晴、日間有自然光、路面無缺陷、道路無
    障礙物且視距良等情，復有卷存道路交通事故調查報告表所
    載可按，其視線、視野自屬清淅無礙，要能切確掌握路上各
    人、車之動態，殊無不能注意之情事，詎竟疏未注意隨貿然
    開啟車門致生本件車禍，其有過失甚明。告訴人且係因此而
    受如上之傷害，告訴人所受之傷害與被告之過失行為顯具相
    當因果關係，被告乙○○自應負過失傷害之責。至告訴人騎
    駛腳踏車途經上址時突遇被告乙○○開啟車門，茲既查無任
    何先兆之存，則猝然臨之，顯然無從防範，是未能謂其就本
    件車禍之發生與有過失。綜述，本件事證已明，被告乙○○
    犯行堪認無疑，自應依法論科。
三、核被告乙○○所為，係犯刑法第284 條第1 項前段之過失傷
    害罪。被告乙○○因過失開啟車門之行為復致告訴人受有右
    手腕（外側）及左膝、左足背擦傷部分，固未據公訴人起訴
    ，惟此與公訴人已起訴且經本院論罪之致告訴人受有左尺骨
    骨折合併橈骨頭脫臼、左側橈神經受損之傷害部分，在法律
    評價上係屬單一事實之單純一罪關係，自為起訴之效力所及
    ，本院應併予審判。爰審酌其過失情節之輕重，告訴人所受
    傷害之輕重，迄未賠償告訴人以弭平己行滋生之損及犯後態
    度，兼衡自由刑固除剝奪受刑人之人身自由外，尤因自由受
    束之故，附帶使之喪失日常原可獲取收入之效，是以倘准易
    科罰金，折算標準自須考量依其職業、身分所應有之資力予
    以酌定，方能使加諸其財產之不利益所生之懲罰效果得等同
    於執行時兼具自由、財產雙損性質之自由刑，然被告乙○○
    現係「家管」，有警詢筆錄所載為憑，究其實自屬「無業」
    ，因之，縱執行自由刑，核無附生使之失卻日常收入之效，
    從而易科之罰金額僅屬為換取自由之代價等情狀，量處如主
    文所示之刑，並諭知易科罰金之折算標準。
、無罪部分：
一、公訴意旨略以：告訴人甲○○○於前揭時、地，因遭被告乙○○開啟之車門碰撞右側致人、車向左傾倒，適被告丙○○
    騎乘車牌號碼EWX-861 號輕型機車行經上開路段時，本應注
    意車前狀況及兩車併行之間隔，並隨時採取必要之安全措施
    ，竟疏未注意前方右側甲○○○腳踏車之行車狀況及保持兩
    車安全距離，不慎擦撞甲○○○左手，使甲○○○人車倒地
    ，受有左尺骨骨折合併橈骨頭脫臼、左側橈神經受損等傷害
    ，因認被告丙○○亦涉犯刑法第284 條第1 項前段之過失傷
    害罪嫌等語。
二、按犯罪事實應依證據認定之，無證據不得認定犯罪事實，又
    不能證明被告犯罪者，應諭知無罪之判決，刑事訴訟法第15
    4 條第2 項、第301 第1 項分別定有明文。復按，過失犯之
    成立須行為人應注意且「能注意」始足當之，倘依當時客觀
    實存之情事，係屬「不能注意」者，則不與焉。訊據被告丙○○堅詞否認上情，辯稱：「當時我騎機車載我母親曾林心
    美，在經過告訴人甲○○○的腳踏車後，我母親跟我說右後
    方有聲音，要我停車查看，我才停車就看到告訴人趴在我的
    右後方有一段距離，我的機車並沒有跟告訴人的腳踏車碰撞
    」等語。
三、經查，告訴人甲○○○遭被告乙○○開啟之車門撞及右手及
    腳踏車右把手隨即人、車左傾，而於傾倒惟未及地面之際，
    其左手復與自左後方駛來之由被告丙○○之騎駛之機車碰觸
    ，但不知觸及機車車身何處等情，迭據證人即告訴人甲○○○指陳在卷，徵諸被告丙○○於警詢亦自承：路邊有一台停
    在停車格內的自小客車駕駛打開車門，當時有一位婦人騎腳
    踏車經過，婦人可能被開啟的車門嚇到，騎腳踏車的婦人就
    向左偏移並且倒下，【碰到我所駕駛的機車的車尾】‧‧‧
    【撞擊到我車子的後方】‧‧‧我也不知道婦人倒下之後【
    會碰到我的機車】‧‧‧我們只是剛好路過，婦人倒下之後
    ，【碰到我的車尾】，我覺得肇事原因不在我等語（見偵卷
    第4 頁、第6 頁），況倘被告丙○○及證人曾林心美於本院
    審理時所述渠2 人共乘機車經過告訴人之腳踏車時，並無任
    何異樣，亦無碰撞之震動感等詞為真，則即便於超越後，由
    右後方傳來聲響，此據證人曾林心美於本院審理時陳明，茲
    既與己無涉，縱令出於好奇心之驅使，尤僅會回頭張望即止
    ，又豈會多事刻意停車一探究竟？抑有進者，曾林心美於本
    院審理時復結證稱：我們也怕我們有碰撞到他等語（見本院
    交易字卷98年8 月3 日審判筆錄第4 頁），因之，若非經過
    之際，確有異狀之生致曾林心美捫心自忖或已肇事端，焉起
    此一疑懼憂慮之情？佐上各端，堪認告訴人之此部分指訴及
    被告丙○○前揭警詢之自白悉真，被告丙○○及證人曾林心
    美上開所述顯非實情，因之，固可認被告丙○○之機車車尾
    右側果有與傾倒中之告訴人碰觸之情事，第查，腳踏車朝左
    側傾斜之同時即與機車碰觸之情，復據證人甲○○○於警詢
    及本院調查時述明（見偵卷第24頁，見本院桃交簡字98年4
    月27日訊問筆錄第2 頁），顯見係屬間不容髮，轉眼瞬間突
    生之情況，是以時間上核無充分餘裕可資注意應變，事起之
    處且在機車尾端右側，則被告丙○○乍逢猝臨在其右後方忽
    起之異狀，客觀上殊難注意防範，自未能指其有「能注意」
    惟未注意所謂「車前狀況」之情事。次查，碰觸部位既在機
    車車尾，可見自腳踏車左後方駛來以迄二車處於併行狀態期
    間，被告丙○○機車之前、中段車身並未與腳踏車發生碰撞
    ，執此要堪認於超車之際，被告丙○○實有與甲○○○保持
    必要之安全間隔，職是，倘二車皆依原行動線直行，絕無發
    生碰撞之虞，至嗣機車車尾雖碰觸甲○○○之左手，然此純
    係肇因於甲○○○遭被告乙○○開啟之車門碰撞後頓時人、
    車朝左傾斜所致，不論可歸責與否，惟變換動線向左偏移以
    致未保持安全間隔者要屬甲○○○無疑，準此，二車併行間
    隔迅縮此情既非起於被告丙○○之舉，又如前述，事出更屬
    突然，及時適採應變防範措施，在事理上猶無可能，因之，
    自無從轉責於被告丙○○而謂其有如斯之疏失。綜述，本件
    要未能認定被告丙○○有如公訴人所指之各項過咎，依首揭
    法條說明，即應為無罪之諭知。
據上論斷，應依刑事訴訟法第452 條、第299 條第1 項前段、第
301 條第1 項，刑法第284 條第1 項前段、第41條第1 項前段，
刑法施行法第1 條之1 第1 項、第2 項前段，判決如主文。
本案經檢察官楊凱真到庭執行職務。
中    華    民    國    98    年    8     月    17    日
                  交通法庭  審判長法  官  蔡榮澤
                                  法  官  汪曉君
                                  法  官  林蕙芳
以上正本證明與原本無異。
如不服本判決應於收受判決後10日內向本院提出上訴書狀，並應
敘述具體理由。其未敘述上訴理由者，應於上訴期間屆滿後20日
內向本院補提理由書（均須按他造當事人之人數附繕本）「切勿
逕送上級法院」。
                                  書記官  楊美慧
中    華    民    國    98    年    8     月    17    日
附本件論罪科刑依據之法條：
中華民國刑法第284條第1項
因過失傷害人者，處6 月以下有期徒刑、拘役或5 百元以下罰金
，致重傷者，處1 年以下有期徒刑、拘役或5 百元以下罰金（以
上罰金部分，均已依刑法施行法第1 條之1 第1 項、第2 項前段
規定，貨幣單位變更為新台幣且金額提高為30倍）。


司法院資訊處製作；財團法人民間司法改革基金會備份。
